最高法院刑事判決　　　　　　九十四年度台上字第二七一七號
　　上　訴　人　甲○○
　　　　　　　　　　　　51號.
　　　　　　　　　　　　（另案於台灣台中監獄台中分監執行
　　　　　　　　　　　　中）
上列上訴人因殺人案件，不服台灣高等法院台中分院中華民國九
十三年十二月二十九日第二審更審判決（九十三年度上重更(一)字
第六三號，起訴案號：台灣台中地方法院檢察署九十二年度偵字
第二三四二三號），提起上訴，本院判決如下：
    主  文
原判決撤銷，發回台灣高等法院台中分院。
    理  由
本件原判決認定上訴人甲○○平日與居住在台中市○○○○街五
號之妻子詹春月分居中，而獨自居住在台中縣石岡鄉○○段土牛
小段六號之六之工寮內，失業多年。上訴人與陳水順、梁月美夫
妻係屬鄰居舊識，陳水順於七、八年前，曾向上訴人租用一部市
價約值新台幣（下同）十二萬餘元之小松牌一二０型挖土機一部
整地，約定一日租金一千元，一個月後該挖土機不慎損毀，上訴
人要求修復，陳水順因修復費用過高而一直未予處理，亦未給付
租金，三年半後陳水順購得一部挖土機返還上訴人，惟上訴人認
為陳水順所返還之挖土機與其出租之挖土機仍有四萬五千元之價
差，加上尚積欠之租金約三萬元，遂多次要求陳水順應再支付七
萬五千元，惟陳水順均置之不理，上訴人因而耿耿於懷。於九十
二年十月初某日，在土地公福德寺廟會時，上訴人巧遇陳水順，
因上訴人失業中身邊無多少錢可供花用，即再次向陳水順催討該
筆款項，陳水順仍不予理會。上訴人因生活陷入困境，返回住處
每思及此，即心有未平。於九十二年十一月五日凌晨二、三時許
，上訴人又思及此事，憤恨之心無法平復，竟基於放火燒燬現供
人使用之住宅之犯意，以汽油裝填於寶特瓶點燃火苗，丟擲於陳
水順所有坐落於台中縣石岡鄉○○村○○街營林巷六之一號之鐵
皮屋住宅，幸經梁月美及早發現，起而滅火而未燒毀該住宅（上
訴人此部分所犯放火燒燬現供人使用之住宅未遂罪，業經判刑確
定）。此事過後，上訴人見此舉仍未使陳水順處理二人之債務糾
紛，心中未平之心仍存。九十二年十一月十六日上午八時多許，
上訴人駕駛其使用之車號Ｍ七─九一九０號自小貨車，行經陳水
順上開住處，見陳水順所駕車號二Ｋ─０八五六號自小貨車停放
在自己住處前，即將其所駕自小貨車停放在陳水順自小貨車後面
，隨即進入屋內，見陳水順夫妻二人坐於客廳沙發上準備吃早點
，上訴人便向陳水順提起挖土機糾紛，並質問陳水順是否要賠償
，梁月美見狀，即穿工作服起身外出至果園工作，陳水順堅持表
示其已賠一部挖土機了，不願再理賠任何金額，並問上訴人為何
找黑道兄弟來催討，上訴人回稱沒有，二人因此發生爭執，陳水
順即以台語對上訴人怒言：「人肉鹹鹹的，不然你要怎麼樣？」
，上訴人一聽之下大為憤怒，頓萌殺人之犯意，先到其自小貨車
上拿出其以所有意思持有，於一年多前在其已廢棄之舊工寮拾獲
之他人丟棄之一把尖刀（該刀全長二十六公分，刀柄長十二公分
，刀鋒長十四公分，刀鋒寬約三公分，為前端細薄、尖銳之單刃
刀械）進入屋內，見陳水順正在邊吃豆漿邊看電視，上訴人以手
反握尖刀藏於後側，再質問陳水順：「你到底給不給？」，陳水
順仍執意地說：「不然你要怎樣？」，上訴人乍聽心中更是不悅
，即以左手將坐於對門沙發上之陳水順推倒後，摀住陳水順嘴巴
，並將其壓在沙發靠背上，上訴人復以右手反握刀柄，朝陳水順
頸部斜刺，陳水順以左手抵抗未果，遭上訴人持尖刀接續猛刺三
次，使陳水順受有頸部長五公分、寬二公分、深十三公分之傷口
二處，左胸部至腋下受有長四公分、寬一公分、深九公分之傷口
一處，氣管、食道及頸動脈皆被切斷，大量出血，陳水順因頸動
脈遭刺斷而大量出血休克死亡。上訴人見陳水順不動後，即到屋
外水龍頭沖洗雙手雙腳。此際上訴人見已闖下大禍，思及梁月美
知悉當天係其前往陳水順住處一事，因恐殺害陳水順之事機敗露
，竟另起殺人之犯意，欲將梁月美殺害以滅口，因此又持該把尖
刀站在該處門口等了約十幾分鐘後，梁月美自果園返回住處，與
上訴人點頭後進入屋內，上訴人尾隨進入，一分鐘後上訴人認梁
月美應已發現陳水順遭殺害一事，即自後將梁月美往前推，梁月
美驚異轉身後倒在陳水順身上，上訴人便以左手按住梁月美的右
肩，並持該把尖刀朝梁月美左手臂近肩部及頸部接續刺了八次，
使梁月美受有右胸部至腋下、頸部由左往右下、頸部由左往右下
、平行頸部、左臉頰、左肩、左上臂上方、左上臂下方之傷口，
另有左上臂按壓痕、右肩至右上臂壓迫痕，共計八刀，十個傷口
，氣管、食道及頸動脈均被切斷，大量出血休克，左肺上葉後側
被刺穿二．五公分內出血造成氣胸，並刺斷肱骨頭肩關節，因力
道極大深達左肺上葉後側，並刺斷肱骨頭肩關節，使梁月美因遭
刺斷頸動脈及左肺上葉，大量失血休克死亡。上訴人見梁月美亦
不再動後，才到屋外將手腳及尖刀清洗乾淨，且將尖刀放回其所
駕自小貨車內，之後見陳水順之鑰匙仍插在自小貨車上未拔下，
為湮滅殺人之證據，即入屋內將梁月美及陳水順之屍體分別搬上
陳水順之自小貨車上，啟動白色行動電話掉落地面，上訴人見狀
，竟另行起意，意圖為自己不法之所有，順手撿起該支行動電話
放入口袋，而侵占該離本人所持有之物（上訴人此部分所犯侵占
罪，業經判刑確定），隨即又將該自小貨車駛回陳水順工寮旁停
放，並將其使用過之鑰匙拔起後放入口袋，再次清洗一番後，才
駕駛其所有之自小貨車返回自己居住之工寮，並將該把尖刀丟棄
於其工寮前之魚池內，而陳水順所有之自小貨車鑰匙則丟置於屋
外之水槽下方櫃內，並將身上所穿之紫色夾克、白色Ｔ恤、棕色
長褲及黑色拖鞋清洗乾淨。至九十二年十一月二十日左右，上訴
人見其妻詹春月所使用之行動電話故障，遂將陳水順該支000
0000000號行動電話之ＳＩＭ卡拔下，棄置在屋外水槽下
方櫃內，並將其妻詹春月所使用之0000000000號行動
電話ＳＩＭ卡裝入陳水順之行動電話內。上訴人於九十二年十一
月二十二日攜帶該支行動電話前往台中市○○○○街五號其妻住
處，向其妻謊稱該支行動電話係其在台中縣東勢鎮河濱公園河床
內拾獲，而交付予不知情之詹春月使用。當中，詹春月曾以該支
行動電話試撥其住處以其妹婿張庚暉名義申請之（０四）000
00000號電話。嗣警員經由該支原屬陳水順所有之行動電話
序號，查出該支行動電話所屬序號之雙向通聯紀錄及基地台位置
而循線查獲上訴人涉案，遂於九十二年十二月一日上午十時三十
分許，持搜索票分別前往上訴人所住工寮及詹春月上開住處搜索
，而於上訴人之工寮外水槽下方櫃內扣得陳水順所有之自小貨車
鑰匙一把及陳水順所有之0000000000號行動電話ＳＩ
Ｍ卡一張；又於上訴人工寮前之魚池內撈出其所有殺害陳水順夫
妻所用之尖刀一把；另於詹春月住處扣得陳水順所有之上開行動
電話一支等情，因而撤銷第一審關於上訴人殺人部分之判決，改
判仍論處上訴人兩項殺人罪刑，固非無見。
惟查：(一)證人於審判外之言詞或書面陳述，除法律有規定者外，
不得作為證據，刑事訴訟法第一百五十九條第一項定有明文。原
判決併採用證人陳昱成、柯顯龍於警訊之證述，作為認定上訴人
兩項殺人犯行之佐證（參見原判決理由二之(1)、(2)記載），然查
該二證人於警訊所為證述，乃屬於審判外之陳述，原審並未調查
、審酌其陳述符合刑事訴訟法何一規定而得採為認定事實之證據
，或審酌剔除該項陳述作為證據，依憑其他卷內證據，是否仍足
以認定上訴人犯行？遽採用該項證人於審判外之陳述作為證據，
憑以認定上訴人犯行，違反上揭刑事訴訟法規定，自難認為適法
。(二)上訴人之原審辯護人於原審曾辯稱：本件殺人案固係由警察
從被害人陳水順所有之0000000000號行動電話手機序
號循線找上訴人，然警察僅憑此項事證，並未找到其他不利事證
，而找上上訴人之後，上訴人即坦承犯行，上訴人似不無自首適
用餘地云云（見附於原審上重更(一)字卷第七十六頁、第七十七頁
之辯護意旨狀記載），此有利於上訴人之辯解事項，是否屬實可
採？原判決未明其審酌之理由，亦有理由欠備之違誤。上訴意
旨執以指摘原判決不當，非無理由，應認原判決仍有撤銷發回更
審之原因。
據上論結，應依刑事訴訟法第三百九十七條、第四百零一條，判
決如主文。
中　　華　　民　　國　九十四　年　　五　　月　二十五　日
                      最高法院刑事第十庭
                          審判長法官  賴　忠　星
                                法官  王　居　財
                                法官  林　開　任
                                法官  林　立　華
                                法官  陳　世　雄
      本件正本證明與原本無異
                                      書  記  官
中　　華　　民　　國　九十四　年　　六　　月　　六　　日
                                                      ｖ
